【裁判字號】    90,判,1524
【裁判日期】    900824
【裁判案由】    發明專利申請
【裁判全文】
最  高  行  政  法  院  判  決                    九十年度判字第一五二四號
    原      告  美商．杜邦股份有限公司
    代  表  人  甲○○○○○○.
    訴訟代理人  陳長文  律師
    被      告  經濟部智慧財產局（承受原經濟部中央標準局業務）
    代  表  人  陳明邦
右當事人間因發明專利申請事件，原告不服行政院中華民國八十八年十一月二十四日
台八十八訴字第四二九六一號再訴願決定，提起行政訴訟。本院判決如左：
    主  文
原告之訴駁回。
訴訟費用由原告負擔。
    事  實
緣原告於八十三年五月十三日以其「液晶聚合物組合物」係液晶聚合物衍生自呈特定
比例之I氫及＼或４，４－雙酚及＼或雙（４－羥苯基）醚，II對甲酸，III２，
６  二羧酸及＼或４，４－二苯甲酸，Ⅳ４－羥基苯甲酸，Ⅴ６－羥基－２－  甲酸
，以及視情況之Ⅵ脂肪二醇。除了形成堅硬之膜外，亦可用以作為模製樹脂或與其他
熱塑性聚合物摻合等情，向被告申請發明專利。案經被告編為第00000000號
審查，不予專利。原告修正專利說明書，申經再審查結果，仍不予專利，發給八十七
年九月三日台專（捌）○一○四六字第一三○七六九號專利再審查審定書。原告不服
，提起訴願、再訴願，經遭駁回，遂提起本件行政訴訟。茲摘兩造訴辯意旨如次：
原告起訴意旨略謂：一、被告再審查審定拒于本案專利之理由主要如下：(1)本發明所
使用之重覆單元已揭示於美國專利第0000000號、第0000000號、第0
000000號、及第0000000號中；及(2)特別是，本發明所使用之單體與美
國專利第0000000號（下文稱之為引證案）所使用者相同，本發明與引證案不
同點在於６－羥基－２  甲酸，引證案使用量最高為2.8 莫耳，本發明使用量之最低
值為4.0 莫耳，本發明「只是修改使用單體的莫耳比，難具進步性」，「修改莫耳比
的增加高分子液晶的機械性質乃是熟悉此項技藝者能輕易思及」。被告基於上述理由
認為本案不符專利法第二十條第二項有關「非顯而易知性」（或稱進步性）專利要件
之規定，因而拒于本案專利。原告對被告上述審定理由完全無法認同，茲申述如次：
(一)被告對本案「非顯而易見性（即，進步性）」之審理方式違反其現行專利審查基準
相關之規定：被告於其上開再審查審定書中提及本案於被告初審階段承審委員所引據
之四項美國專利，對於此四項美國專利與本案間之關聯性，被告於上開再審查審定書
中僅謂該等專利已揭示本發明所使用之重覆單元。惟，任何熟習本發明技術領域之人
士均知，一新穎高分子包含已知之重覆單元實屬理所當然，重點當在於該等重覆單元
之組合方式。因此，該等美國專利揭示與本發明所使用相同之重覆單元，與本發明之
技術內容（重覆單元之組合方式）間，並無絕對關聯性。此一教示，絕無法作為判斷
本發明是否符合「新穎性」、「非顯而易知性」等專利要件之依據。由被告上述審查
意見可知，其再審承審委員主要係以該四項美國專利其中之一項專利，即美國專利第
0000000號之教示內容，作為其判斷本發明是否具備「非顯而易知性」（或稱
「進步性」）之依據。換言之，被告再審承審委員係以單篇專利之教示作為其認定本
發明不具進步性之依據。該再審承審委員對本案此種審理方式明顯違反智慧局現行專
利審查基準中之相關規定。依被告現行專利審查基準，判斷發明是否係運用申請前既
有之技術或知識而為熟習該項技術者所能輕易完成（即進步性）時，「(1)准予將二件
或二件以上不同文獻之全部內容或其各該文獻之部分內容、或同一文獻之各不同部分
內容相互組合，(2)准予將先前技術（prior  art）之各片斷部分相互組合，以判斷申
請專利之發明是否具有突出的技術特徵或顯然的進步」。是以，判斷申請專利之發明
是否具有進步性，被告對相關先前技術負舉證責任，而在提出特定先前技術文獻後，
尚需經「組合」該等文獻不同部分之教示後始得據以判定。然查，被告上開再審查審
定書中，對其所引證之專利內容並未經任何「組合」，即使針對該局主要引證案（即
，美國專利第0000000號），亦未見其將「同一文獻之各不同部分內容相互組
合」所得之審查意見。被告訂定專利審查基準之重要目的，係對其所屬專利審查委員
提供對專利申請案之審查準則，是以，被告專利審查基準自應為其所屬專利審查委員
所遵守奉行。然而被告對本案「進步性」之審理卻違反其專利審查基準中之相關規定
，其不予本案專利之處分，顯屬嚴重不當，致損及原告得依法申請取得專利之權益，
理應為鈞院所撤銷。(二)本發明在智慧局所引證之美國專利第0000000號（以下
稱「引證案」）之教示下，確具新穎性、進步性：被告於其上開再審查審定書中謂本
發明所使用之單體（重覆單元）與引證案相同，其進一步指稱本發明之技術特徵相同
於引證案者，並遽下結論謂本發明僅係修改使用單體之莫耳比，難謂具有進步性。原
告對此等指稱及其所為結論完全無法認同，茲申述說明如后：(1)本案所請發明與智慧
局引證案所揭示者具有完全不同之範圍：引證案說明書第２欄說明其所使用之單元（
II）相同於本發明所使用之單元（Ⅴ），即６－羥基－２－甲酸（"HNA" ）。引證
案說明書第３欄第至行教示此單元成份之用量為0.5至2.8莫耳百分比。本案申請
專利範圍第１項界定各單元成份之莫耳數，則需滿足本案申請專利範圍第１項所界定
之方程式，本案申請專利範圍第１項界定Ⅳ相對於Ⅴ之莫耳比範圍為97:3 至50:50，
當存在最少量Ⅳ時，則Ⅳ之存在量將等於Ⅴ之存在量，亦即，其相對莫耳比為 50:50
。此外，(Ⅳ)＋ (Ⅴ)之莫耳數為每100莫耳 (I)具有100至600莫耳，當 (Ⅳ)存在於
最小量時，亦即(Ⅳ)相對於(Ⅴ)之莫耳比為50:50 或(Ⅳ)之莫耳數相等於(Ⅴ)莫耳數
50時，則所得數據為50莫耳 (Ⅳ)，50莫耳 (Ⅴ)，每100莫耳 (I)具有100莫耳 (Ⅳ)
＋(Ⅴ)。由於(I)相對於(II)＋(III)之莫耳比實質上為1:1 ，因此可得(II)＋(III)之
總莫耳數亦為100莫耳。在此情況下，(Ⅳ)之最小莫耳％為：50(Ⅳ)/[100( I)＋100
（II及III）＋50(Ⅳ)＋50(Ⅴ)]=16.7 莫耳％。同樣地，當 (Ⅳ)以最高量存在時，且
每100莫耳 (I)存在之 (Ⅳ)及 (Ⅴ)為最高量600莫耳時，則可獲得 (Ⅳ)相對於 (Ⅴ
)之莫耳比為97:3或582莫耳(Ⅳ)及18莫耳(Ⅴ)。由於(I)相對於(II)＋(III)之莫耳比
實質上為1:1，因此可得 (II)＋ (III)之總莫耳數亦為100莫耳。在此情況下，(Ⅳ)之
最高莫耳％為：582(Ⅳ)/[100(I)＋100（II及III）＋582(Ⅳ)＋18(Ⅴ)]=72.8莫耳％
。(Ⅴ)及其它單元成份之莫耳％亦以相同之方式、考慮上述限定方程式 (a)至 (e)計
算而得，如此可得HNA之最低量為高於4.0莫耳百分比（不同於引證案之最高莫耳百分
比2.8 ）。由於聚合物新穎性之判斷方式，應以整體視之，而非就各個單元成份分別
審就。本發明聚合物與引證案所揭示者具有完全不同之範圍，實已無庸置疑。(2)本發
明實與引證案之教示內容背道而馳：引證案說明書第３欄第至行教示，「根據該
專利之發明，當結合其上述特定之單元成份，及尤其是藉由將單元成份(II)之含量限
制於低範圍內時，可獲得具有在良好加工性及抗熱性彼此間取得良好平衡性質之聚合
物 ( "According to the['713 patent] , a polymer having good processability
and heat resistance which are well-balanced with each other can be obtaine
d by combining specified constituent units as described above, and particu
larly by restricting the content of constituent unit(II) within a low rang
e.")由於引證案所命名之單元成份 (II)即為６－羥基－２  甲酸 ("HNA" )，因此，
引證案清楚教示熟習此項技藝之人士，當HNA 用量提高到超過其所揭示之2.8%之用量
時，將無法獲得在良好性質上取得平衡之聚合物。在此情況下，熟習此項技藝之人士
如何有任何「修改該莫耳比」之動機？甚至將單元成份 (II) 之用量「修改」超過引
證案所揭示之2.8 莫耳最高含量？遑論如本發明所使用之４莫耳％最低量！由於引證
案所教示熟習此項技藝之人士者之可能「修改」方向與本發明背道而馳，熟習此項技
藝之人士在未經研發之前，如何得以輕易思及需如何「修改」單元成份之莫耳比以增
加高分子液晶之機械性質？智慧局於其再審查審定書中所言「修改莫耳比的增加高分
子液晶的機械性質乃熟悉此項技藝者能輕易思及」，實為無據之論斷！本發明在引證
案之教示下，實難為熟習此項技藝之人士所顯而易知或得以輕易完成者，換言之，本
發明確具非顯而易知性（進步性）。(三)本發明確具進步性之佐證：獲頒美國第000
0000號專利：美國專利法有關發明須具備進步性之規定，見於第103條 (35 U.S.
C.§103)，其規定一發明即使如該法第102 條所規定者，未為先前技藝所相同地揭示
或描述，倘使在該發明完成時，欲獲得專利之標的 (subject matter，即發明之內容
）與先前技藝間之差異，就發明之整體言，係熟習該技術領域之一般人士所顯而易知
者，則可能無法獲得專利。(§103 Conditions for patentability ;  non-obvious
subject matter- A patent may not be obtained  though the  invention is not
identi cally disclosed or described as set forth in section 102 of this ti
tle , if the differences  between the subject matter sought to be patented
and the prior art are such that the subject  matter as  a whole would have
been obvio us at the time the invention was made to a person having ordina
ry skill in the art to which said subject matter pertains. )由此可知，美國
專利法對於一發明需具備進步性（非顯而易知性）之規定與中華民國專利法第二十條
第二項所規定者，並無二致。由本案對應美國專利首頁可知，美國專利審查委員在審
理此對應案時，僅引據與被告所引證相同之第0000000號美國專利，由於美國
專利審查委員在審查專利申請案是否具備進步性時，亦須經由組合先前技藝之教示據
以判定，因此，在本發明經美國專利審查委員確認具備進步性而准予專利之情況下，
原告以為，此美國專利實可資為本案亦具可專利性之有力佐證。二、基於上述事實及
理由，足見被告之原處分及維持原處分之訴願決定，無論認事用法均屬不當，本案依
法應可准予專利。敬祈鈞院判決將原處分、訴願決定及再訴願決定撤銷，併准予本案
專利權二十年，實為德便等語。
被告答辯意旨略謂：原告訴稱「申請案與引證案所揭示者具有不同範圍」。然依原告
八十六年九月五日修正申請專利範圍十八項，組合物使用的高分子液晶組成重覆單體
，如被告八十七年九月三日（八七）台專（捌）○一○四六字第一三○七六九號審定
書所載業揭示於美國專利案第0000000號、第0000000號、第0000
000號及第0000000號。且系爭案使用的重覆單體組成份與引證案美國專利
案第0000000號相同，不同點是６－羥基－２－甲基酸的使用量。又原告雖認
系爭案「所使用重覆單體與引證案美國專利第0000000號是相同，但是重覆化
學構造的組合是不同，所形成的高分子液晶是重覆單體的組合與使用量不同，所以具
有新穎性與進步性」。但查被告在初審審定書理由中曾要求原告針對該組合物載明成
分與限定合理範圍，惟原告再審查時，僅提出申復，並沒有提出證據支持有關系爭案
高分子液晶構遺，實難判定是新穎性高分子液晶，故系爭案高分子液晶的重覆單體只
是引證案的組合，且組合部分與本案申請專利發明的必要技術內容互為關連，在本質
是係相切合。特別是原告於八十六年九月五日申復理由中說明系爭案與引證案美國專
利第0000000號，不同的是「６－羥基－２－甲酸基」的重覆單元使用量，引
證案的使用量是最高2.8莫耳，而系爭案使用量最低是4莫耳，可以呈現較佳的機械性
質。所以系爭案僅調整使用單體的莫耳比，對熟悉此項技藝者是運用既有技術知識，
能輕易改變而完成，無進步性。且系爭案組成分是參考引證案加以修改，大部分組成
分是相同，最大不同是「６－羥基－２－甲酸基」的使用莫爾比，原告以計算公式說
明系爭案與引證案的重覆單元含量，然整體而言只是單體使用量修改，實難謂有進步
。至原告強調系爭案在美國的申請案已獲核頒第0000000號專利具有進步性，
然基於各國國情不同、審查基準要件與專利法制互異，系爭案縱已獲得他國專利，也
不能排除系爭案使用組成單體與組成分與引證案是相同，所以系爭案是運用既有知識
技術，不具進步性，未符合發明專利要件，自難因此系爭案也應可准專利法之論據。
原處分並無違法，請駁回原告之訴等語。
    理  由
按稱發明者，謂利用自然法則之技術思想之高度創作，為專利法第十九條所規定。同
法第二十條第二項復規定，發明係運用申請前既有之技術或知識，而為熟習該項技術
者所能輕易完成時，雖無同條第一項所列情事，仍不得申請取得發明專利。本件被告
以美國第0000000號專利案（以下稱引證一）、美國第0000000號專利
案（以下稱引證二）、美國第0000000號專利案（以下稱引證三）及美國第0
000000號專利案（以下稱引證四）已揭示本案使用之重覆單元IA, IB, IC, II
, IIIA,IIIB,Ⅳ, Ⅴ, Ⅵ等聚合聚酯高分子液晶。本案之單體與引證一相同，說明書實
例除表５之組成物有單體Ⅵ之PET、PEN外，所有實例之單體組成物均與引證一相同；
申請專利範圍第二項Ⅵ為零，表示本案之技術特徵與引證諸案相同，由原告所訴本案
與引證案一不同點在於６－羥基－２－  甲酸之重覆單元，引證一之使用量最高為二
．八莫耳，本案使用量之最低值為四莫耳，可呈現較佳之機械性質云云，可知本案僅
係修改使用單體之莫耳比，難謂具有進步性。又修改草耳比增加高分子液晶之機械性
質為熟習此項技藝者所能輕易思及，為既有知識與技術之引用，依專利法第二十條第
二項規定，本案應不予專利。原告不服，循序提起行政訴訟，主張本案在引證一之教
示下確具新穎性及進步性云云，惟經比較引證諸案、訴願理由（二）所列之表及本案
表二之實例可知，本案HNA使用量6.25-21.15 莫耳％，在引證三之5-25莫耳％範圍內
，引證二之專利內容中亦提及許多使用HNA製造LCP之其他專利，使用量在2.5-90莫耳
％，本案確為既有知識技術之引用，不具進步性，自不得申請取得發明專利。又本案
使用之單價與引證一相同，不同者在於HNA之用量，本案實例5-14之HNA用量為6.25-2
1.15莫耳％，已揭示於引證三之5-25莫耳％範圍內，即使本案之HNA 用量擴大範圍至
訴願書所列之4.0-37.5莫耳％，亦仍在引證二專利內容第一欄第五十九行至第二欄第
四行所述美國第0000000號、第0000000號、第0000000號等專
利案所示2.5-90莫耳％範圍內。本案之技術內容已揭示於引證一、引證二、引證三及
引證四，亦揭示於引證二說明書所提及之美國其他專利，不得申請取得發明專利。此
有財團法人工業技術研究院化學工業研究所八十八年三月八日（八八）工研化審字第
三一七號函附發明專利申請案訴願審查意見書及八十八年八月三日（八八）工研化審
字第一一○八號函附發明專利申請案再訴願審查意見書存訴願卷足憑。查該研究所乃
國內有關化學工業學術研究之權威機構，其審查意見，分析詳盡，見解客觀，應足憑
取。原告固指稱「申請案與引證案所揭示者具有不同範圍」。然依原告八十六年九月
五日修正申請專利範圍十八項，組合物使用的高分子液晶組成重覆單體，如被告八十
七年九月三日（八七）台專（捌）○一○四六字第一三○七六九號審定書所載業揭示
於美國專利案第0000000號、第0000000號、第0000000號及第
0000000號。且本案使用的重覆單體組成份與引證案美國專利案第00000
00號相同，不同點是６－羥基－２－甲基酸的使用量。又原告雖認本案「所使用重
覆單體與引證案美國專利第0000000號相同，但是重覆化學構造的組合是不同
，所形成的高分子液晶是重覆單體的組合與使用量不同，所以具有新穎性與進步性」
云云。但查被告在初審審定書理由中曾要求原告針對該組合物載明成分與限定合理範
圍，惟原告再審查時，僅提出申復，並沒有提出證據支持有關本案高分子液晶構遺，
實難判定是新穎性高分子液晶，故本案高分子液晶的重覆單體只是引證案的組合，且
組合部分與本案申請專利發明的必要技術內容互為關連，在本質是係相切合。特別是
原告於八十六年九月五日申復理由中說明本案與引證案美國專利第0000000號
，不同的是「６－羥基－２－甲酸基」的重覆單元使用量，引證案的使用量是最高2.
8莫耳，而本案使用量最低是4莫耳，可以呈現較佳的機械性質。所以本案僅調整使用
單體的莫耳比，對熟悉此項技藝者是運用既有技術知識，能輕易改變而完成，無進步
性。且本案組成分是參考引證案加以修改，大部分組成分相同，最大不同是「６－羥
基－２－甲酸基」的使用莫爾比，原告以計算公式說明本案與引證案的重覆單元含量
，然整體而言只是單體使用量修改，實難謂有進步性。至原告強調本案在美國的申請
案已獲核頒第0000000號專利具有進步性云云，然基於各國國情不同、審查基
準要件與專利法制互異，本案縱已獲得他國專利，也不能排除本案使用組成單體與組
成分與引證案相同之事實，本案顯運用既有知識技術，不具進步性，未符合發明專利
要件，尚難執此為其有利之論據。從而被告為本案不予專利之審查，並無違誤。一再
訴願決定，遞予維持，亦俱無不合。原告起訴論旨，難謂為有理由，應予駁回。
據上論結，本件原告之訴為無理由，爰依行政訴訟法施行法第二條、行政訴訟法第九
十八條第三項前段，判決如主文。
中    華    民    國      九十      年      八        月    二十四      日
                    最 高 行 政 法 院  第 三 庭
                                審 判 長 法  官      曾  隆  興
                                         法  官      劉  鑫  楨
                                         法  官      徐  樹  海
                                         法  官      鄭  淑  貞
                                         法  官      林  家  惠
右  正  本  證  明  與  原  本  無  異
                                         法院書記官  陳  盛  信
中    華    民    國      九十      年      八        月    二十七      日


司法院資訊處製作；財團法人民間司法改革基金會備份。
